ACORDAO-COMPLETO-2464569

ACÓRDÃO 556/2021 ATA 8/2021 - PLENÁRIO

VISTOS, relatados e discutidos estes autos de Representação, com pedido de medida cautelar, oferecida por CBMaq - Companhia Brasileira de Máquinas a respeito de possíveis irregularidades ocorridas no Pregão Eletrônico para Registro de Preços 10/2020, a cargo da Superintendência Regional da Codevasf em Bom Jesus da Lapa/BA (Codevasf-2ª SR) , cujo objeto é o fornecimento de máquinas, por Sistema de Registro de Preços, visando atender às necessidades de diversos municípios na área de abrangência da 2ª Superintendência Regional da Codevasf no Estado da Bahia,    
ACORDAM os Ministros do Tribunal de Contas da União, reunidos em Sessão do Plenário, diante das razões expostas pelo Relator, em:  
9.1. conhecer da Representação, satisfeitos os requisitos de admissibilidade constantes no art. 87, § 2º, da Lei 13.303/2016, c/c os arts. 235 e 237, VII, do Regimento Interno deste Tribunal, e no art. 103, § 1º, da Resolução - TCU 259/2014;  
9.2. revogar a medida cautelar anteriormente deferida; 
9.3. no mérito, considerar a Representação parcialmente procedente;	 
9.4. reiterar ciência à Codevasf - Superintendência Regional de Bom Jesus da Lapa/BA, com fundamento nos arts. 2º, inciso II e 9º, incisos I e II, da Resolução TCU 315/2020, da seguinte falha constatada no Pregão Eletrônico 10/2020, para que adote as medidas necessárias a evitar sua ocorrência em certames futuros: 
9.4.1. exigência, para fins de habilitação ou aceitabilidade da proposta, de a licitante possuir rede de assistência técnica autorizada no Estado da Bahia, considerando que a medida pode, em tese, restringir a competitividade do certame;
9.5. informar à Superintendência Regional da Codevasf em Bom Jesus da Lapa/BA - 2ª SR e à representante que o conteúdo desta deliberação pode ser consultado no endereço www.tcu.gov.br/acordaos; e
9.6. arquivar os presentes autos, nos termos do art. 169, inciso III, do Regimento Interno/TCU.

Representação acerca de possíveis irregularidades em licitação que teve por objeto o fornecimento de máquinas, por Sistema de Registro de Preços, visando atender às necessidades de diversos municípios na área de abrangência da entidade, no Estado da Bahia.

Codevasf - Superintendência Regional de Bom Jesus da Lapa/BA - 2ª SR.

3. Representante: CBMaq - Companhia Brasileira de Máquinas (CNPJ 11.239.764/0002-31)

13.1. Ministros presentes: Ana Arraes (Presidente), Walton Alencar Rodrigues, Benjamin Zymler, Augusto Nardes, Aroldo Cedraz, Raimundo Carreiro (Relator), Bruno Dantas, Vital do Rêgo e Jorge Oliveira.
13.2. Ministros-Substitutos presentes: Augusto Sherman Cavalcanti, Marcos Bemquerer Costa e Weder de Oliveira.

RAIMUNDO CARREIRO

Trata-se de Representação, com pedido de medida cautelar, oferecida por CBMaq - Companhia Brasileira de Máquinas a respeito de possíveis irregularidades ocorridas no Pregão Eletrônico para Registro de Preços 10/2020, a cargo da Superintendência Regional da Codevasf em Bom Jesus da Lapa/BA (Codevasf-2ª SR) , cujo objeto é o fornecimento de máquinas, por Sistema de Registro de Preços, visando atender às necessidades de diversos municípios na área de abrangência da 2ª Superintendência Regional da Codevasf no Estado da Bahia.  
2.	Valor adjudicado: R$ 34.030.663,71. Vigência: 12 meses contados da assinatura da ata.
3.	Após exame técnico inicial dos autos, a Secretaria de Controle Externo de Aquisições Logísticas (Selog) propôs, em instrução às peças 17 a 18, conhecer da representação, indeferir a cautelar pleiteada e, no mérito, considerá-la parcialmente procedente.
4.	Em despacho que proferi à peça 20, divergi da unidade técnica para implementar medida cautelar suspensiva do Pregão Eletrônico 10/2020 e determinar realização de oitiva prévia da Superintendência Regional da Codevasf em Bom Jesus da Lapa/BA - Codevasf-2ª SR para se manifestar sobre a exigência, para fins de habilitação ou aceitabilidade da proposta, de a licitante possuir rede de assistência técnica autorizada no Estado da Bahia (item 9.1.1 "c" do Termo de Referência anexo ao Edital 10/2020) , considerando que a medida pode ter restringido a competitividade do certame.
5.	A cautelar foi referendada nos termos do Acórdão 134/2021-TCU-Plenário, de minha relatoria.
6.	Examinadas as respostas apresentadas pela Codevasf, a Selog ratificou a proposição da instrução anterior (peças 17-18) , no sentido de considerar a representação parcialmente procedente e revogar a cautelar anteriormente deferida, sem necessidade de se repetir a ciência à unidade jurisdicionada, tendo em vista que a Companhia já foi cientificada acerca da mesma falha pelo Acórdão 2311/2020-TCU-Plenário, relator Ministro Aroldo Cedraz, e já adotou as providências para retirar dos seus editais a exigência de assistência técnica no local como condição de habilitação das licitantes, verbis  (peças 39 a 41) :
Instrução de Análise de Oitiva
	A. Identificação do Processo

	TC Processo 034.469/2020-6
	Parcialmente procedente; arquivamento

	Unidade Jurisdicionada
	Uasg

	Companhia de Desenvolvimento dos Vales do São Francisco e do Parnaíba (Codevasf) - Superintendência Regional de Bom Jesus da Lapa/BA - 2ª SR 
	195004

	Objeto

	Fornecimento de máquinas, por Sistema de Registro de Preços, visando atender às necessidades de diversos municípios na área de abrangência da Codevasf-2ª SR, no Estado da Bahia (peça 8, p. 5) .

	Representante
	CNPJ

	CBMAQ - Companhia Brasileira de Máquinas
	11.239.764/0002-31

	Há pedido de Sustentação Oral?
	Procuração

	Não 
	Peça 2

	Modalidade
	Número do Certame
	Critério de Julgamento

	Pregão Eletrônico para Registro de Preços
	10/2020
	Menor preço por item

	Vigência
	Valor Homologado

	Da ata de registro de preços: dozes meses, a contar da data da assinatura (peça 8, p. 40) .
	R$ 34.030.663,71 (peça 34, p. 37-39) .

	Suspenso por Medida Cautelar?
	Sim

	Fase do Certame

	A Codevasf - 2ª SR foi notificada da decisão que determinou a suspensão cautelar do andamento do PE/SRP 10/2020 em 3/2/2021.
Com informações da Nota Técnica 1/2021, tem-se que o pregão foi homologado em 1º/12/2020 (peça 34, p. 1-3; 38-47) e as atas de registro de preços dele decorrentes foram assinadas no mesmo mês. Ainda em dezembro de 2020, em razão de disponibilidade orçamentária, foram emitidas algumas notas de empenho, do que decorreu a geração automática de ordens de fornecimento em favor da XCMG Brasil Indústria Ltda., num total de R$ 2.100.156,65, as quais, porém, não chegaram a ser encaminhadas para a empresa (peça 34, p. 3 e 5) . 

	B. Histórico

	1.	O representante se insurgiu contra exigência de habilitação constante do item 9.1.1, alínea 'c', do termo de referência anexo ao edital, que exigia dos participantes comprovação de possuírem rede de assistência técnica no Estado da Bahia (peça 9, p. 14) .
2.	Em instrução inicial (peças 17-18) , concluiu-se que a exigência em comento contrariava as disposições dos artigos 27 a 31 da Lei 8.666/1993 e a jurisprudência do TCU sobre a matéria, e era, de fato, potencialmente restritiva à competitividade do certame, porém que, no caso concreto, não havia evidências de ela tivesse causado prejuízo para a administração, posto que dez empresas, de vários estados, haviam apresentado suas propostas e disputado, efetivamente, o objeto da licitação. De tal modo, que a anulação do pregão não parecia ser a solução mais adequada para a questão.
3.	Constatou-se que a Codevasf-Sede já havia sido cientificada acerca dessa mesma falha por meio do Acórdão 2311/2020-TCU-Plenário (relator Ministro Aroldo Cedraz) , proferido em representação oferecida também pela CBMAQ em face do PE/SRP 10/2020, conduzido pela superintendência regional de Tocantins (TC Processo 028.257/2020-0) , com ciência à Companhia para que fossem adotadas medidas internas com vistas à prevenção de outras ocorrências semelhantes à exigência irregular, para fins de habilitação ou aceitabilidade da proposta, de que os licitantes possuíssem assistência técnica autorizada no Estado do Estado do Tocantins, e não apenas do licitante vencedor, no momento da contratação, tendo em vista a imposição de custos prévios que podiam atuar como fator restritivo da competitividade do certame, em afronta à jurisprudência deste Tribunal.
4.	A Codevasf havia sido cientificada da referida deliberação em 1º/10/2020, após, portanto, a publicação do edital e o início da sessão pública, em 29/9/2020, da licitação de que trata a presente representação. Sendo assim, concluiu-se, em instrução anterior, pela não caracterização de reincidência na falha, afastando-se a possibilidade de aplicação de multa aos gestores, e entendeu-se desnecessário repetir a mesma ciência. Foi proposto então o arquivamento do processo.
5.	O relator do feito divergiu da proposta da unidade técnica. Em seu despacho (peça 20) , o Ministro Raimundo Carreiro entendeu que a fumaça do bom direito se revelava na exigência, em edital, de que a licitante, para fins de habilitação técnica, deveria possuir rede de assistência técnica autorizada no Estado da Bahia. Porque tal prescrição poderia ter restringido a competitividade do certame, o que deveria ser mais bem apurado ao longo da instrução processual. Em razão de que não se podia perder de vista que o rol de documentos de habilitação técnica constantes no art. 30 da Lei 8.666/1993 é taxativo. Sendo assim, ao estabelecer requisito não previsto na norma, a administração incorreu no risco de criar condição capaz de reduzir a competitividade da licitação, ao impor custos adicionais aos licitantes, o que é vedado pela Súmula 272/TCU:
SÚMULA 272 - No edital de licitação, é vedada a inclusão de exigências de habilitação e de quesitos de pontuação técnica para cujo atendimento os licitantes tenham de incorrer em custos que não sejam necessários anteriormente à celebração do contrato.
6.	Nessa linha de entendimento, presente o perigo da demora e sem elementos para avaliar a presença do perigo da demora reverso, o relator decidiu adotar medida cautelar para suspender o andamento do PE/SRP 10/2020, a cargo da Codevasf-2ª SR, e determinar diligências para obtenção de informações sobre o estágio em que se encontrava o certame e sobre as empresas declaradas vencedoras da licitação.
7.	Ao decidir, o relator do feito consignou, no despacho, alerta à Selog no sentido de que, vencido o prazo da oitiva e da diligência, com ou sem manifestação da Codevasf, a matéria deveria ser novamente instruída e reencaminhada ao seu Gabinete (peça 30, p. 10) .
8.	A Codevasf-2ª SR foi notificada da decisão que determinou a suspensão cautelar do pregão em 3/2/2021, por intermédio do Ofício 1579/2021-TCU/Seproc, de 24/1/2021 (peças 21 e 30) .
9.	Sucedeu-se à decisão monocrática o Acórdão 134/2021-TCU-Plenário, de 27/1/2021, que referendou a medida cautelar adotada (peças 23-25) .
10.	Promovidas as oitiva e diligência quanto às alegações do representante e demais questões levantadas nos autos, passa-se a analisar as respostas apresentadas, tópico a tópico, conforme transcrição/contextualização a seguir.

	C. Histórico de Comunicações

	Despacho do Relator 
	Peça 20
	22/1/2021

	Ofícios Encaminhados pelo TCU

	À entidade
	Ofício 1579/2021-TCU/Seproc, de 24/1/2021 (peça 21) 

	D. Documentos Apresentados em Resposta à Oitiva e Diligência

	Pela Unidade Jurisdicionada

	Ofício 102/2021/PR/GB, de 18/2/2021 (peça 33) , encaminhando a Nota Técnica 1/2021/2ª GRI, com as informações requeridas pelo Tribunal (peça 34) . 

	E. Exame Técnico

	I. Oitiva
Item i: exigência, para fins de habilitação ou aceitabilidade da proposta, de a licitante possuir rede de assistência técnica autorizada no Estado da Bahia (item 9.1.1 "c" do Termo de Referência anexo ao Edital 10/2020) , considerando que a medida pode ter restringido a competitividade do certame;
Manifestação da Unidade Jurisdicionada sobre os indícios de irregularidades (peça 33; peça 34, p. 6-12) :
	a) preliminarmente, no expediente de encaminhamento da nota técnica (peça 33) , reportando-se à necessidade de manutenção do pregão, a Codevasf-2ª SR destacou: que o objetivo do certame é a formação de ata de registro de preços, de tal modo que a Companhia não estava obrigada a contratar todo o quantitativo registrado; que a exigência de habilitação considerou o alto custo de transporte dos bens, na hipótese de ser necessário realizar revisões e manutenções; e que a Codevasf, após o advento do Acórdão 2311/2020-TCU-Plenário, vinha padronizando seus editais, sempre com observância às recomendações do Tribunal;
	b) especificamente sobre o item da oitiva, na Nota Técnica 1/2021 (peça 34) , a Codevasf-2ª SR informou que a exigência de assistência técnica no estado havia sido revista pela sua equipe técnica, após tomar ciência do Acórdão 2311/2020-TCU-Plenário, e retirada como condição de habilitação dos editais da unidade;
	c) que a adoção de tal providência poderia ser confirmada nos editais do PE 32/2020, publicado em 9/12/2020, e do PE 37/2020, publicado em 15/12/2020;
	d) destacou que a CBMAQ, ora representante, mesmo com a retirada da exigência do edital, não participou do PE 37/2020, da Codevasf-2ª SR, destinado à aquisição de máquinas e veículos;
	e) que a CBMAQ, igualmente, não participou de outros 22 pregões para aquisição de máquinas realizados pelas superintendências da Codevasf nos estados de Alagoas, Amapá, Bahia, Goiás, Pernambuco, Piauí/Ceará, Rio Grande do Norte, Sergipe, Tocantins e no Distrito Federal (relação nas p. 7-8 da peça 34) , cujos editais não continham a exigência de assistência técnica no local como critério de habilitação;
	f) que a área técnica da Codevasf, ao referendar a exigência questionada, não teve intenção de restringir a competitividade do certame, como entendeu o TCU, mas buscar a melhor proposta para a administração, inclusive porque o art. 25 da Lei 8.078/1990 (Código de Defesa do Consumidor) estabelece a responsabilidade solidária do fornecedor ou do fabricante em relação à garantia de assistência técnica;
	g) que a Codevasf está buscando a padronização de alguns objetos licitáveis, dentre os quais máquinas, caminhões, tratores, implementos agrícolas e veículos, porém que, a respeito da assistência técnica, seria importante observar que, sob as regras do registro de preço, conquanto a administração possa manifestar a intenção de adquirir, por exemplo, dez retroescavadeiras, limitações orçamentárias podem redundar na aquisição de apenas um equipamento, de tal modo que o licitante vencedor, se não tiver assistência técnica autorizada no estado, provavelmente não vai querer implantá-la. No caso de um equipamento de vida útil estimada em vinte anos, os custos com revisões e manutenções serão mais onerosos para a contratante, que precisaria transportar a máquina para outro estado, tornando fundamental a exigência de assistência técnica na localidade;
	h) que há, no Estado da Bahia, várias empresas prestadoras de assistência técnica de diversas marcas já consolidadas no mercado (relação na p. 10 da peça 34) ;
	i) que entendia não ter havido restrição na competição do PE/SRP 10/2020, posto que dele participaram dez empresas, de várias regiões do Brasil, oferecendo equipamentos de marcas distintas (relação na p. 10 da peça 34) ;
	j) que a empresa CBMAQ, de acordo com o comprovante de inscrição na Receita Federal, foi constituída em setembro de 2016 e atua como distribuidora de máquinas pesadas em Goiás, Brasília e Tocantins, porém não dispõe de assistência técnica, na Bahia, dos modelos de máquinas por ela comercializados, fabricados pela LiuGong Latin America, Máquinas para Construção Pesada Ltda. (peça 34, p. 57-60) ; e
	k) que entendia, no caso concreto, não ter havido prejuízo ao erário, em razão de que houve disputa acirrada entre os licitantes, com economia de cerca de 7,34% do valor homologado em relação ao orçamento da administração.
II. Diligência
Item i: informe a este Tribunal o andamento atualizado do Pregão Eletrônico para Registro de Preços 10/2020.
Manifestação da Unidade Jurisdicionada sobre os indícios de irregularidades (peça 34, p. 1-3) :
	a) fez um resumo histórico da condução do pregão, desde a solicitação de abertura do procedimento administrativo, em 21/5/2020, até a homologação do resultado do certame e as assinaturas das atas de registro de preços, em dezembro de 2020 (peça 34, p. 1-3) ; e
	b) manifestando-se especificamente sobre o item da diligência, informou que o PE/SRP 10/2020 se encontra homologado desde 1º/12/2020.
Item ii: elenque os nomes das empresas declaradas vencedoras no certame, informando o CNPJ e indicando, individualmente, os itens a elas adjudicados.
Manifestação da Unidade Jurisdicionada sobre os indícios de irregularidades (peça 34, p. 3-5) :
	a) apresentou um quadro com as informações requeridas, onde estão relacionados, descritos e quantificados os dezoito itens do pregão, os quais seguem associados às empresas adjudicatárias, com os respectivos CNPJ, bem como aos valores unitário e total, conforme segue resumido (adaptação das tabelas das p. 4-5 da peça 34, com correção quanto ao vencedor do item 15) :
	Empresa
	CNPJ
	Itens do pregão
	Valor adjudicado (R$) 

	XCMG Brasil Indústria Ltda.
	14.707.364/0001-10
	3, 5 e 7
	10.771.859,88

	Revemar Comércio de Máq. Industriais
	17.449.881/0001-25
	13 
	5.201.333,10

	Otmiza Comercial Ltda.
	20.413.494/0001-43
	1, 2, 8, 9, 10, 15, 16, 17 e 18
	11.711.837,96

	Jonathan Allison Dias
	30.619.366/0001-04
	6 e 14
	1.985.612,77

	Rezetec Comercio e Serviços
	35.149.811/0001-03
	11 e 12
	4.360.320,00

	Valor total adjudicado
	34.030.963,71

Item iii: indique os contratos eventualmente já assinados decorrentes do Pregão Eletrônico para Registro de Preços 10/2020, detalhando as informações pertinentes (valor contratual, vigência, parte contratada, objeto, execução orçamentária e financeira etc.) .
Manifestação da Unidade Jurisdicionada sobre os indícios de irregularidades (peça 34, p. 5) :
	a) informou que, com a homologação do pregão, em 1º/12/2020, e a liberação de orçamento no mesmo mês, foram geradas automaticamente, a partir da emissão das notas de empenho (peça 34, p. 48-51) , quatro ordens de fornecimento em favor da empresa XCMG Brasil Indústria Ltda., referentes a uma motoniveladora de 125 HP (item 3) e a cinco pás carregadeiras sobre rodas de 150 HP (item 7 do pregão) ; e
	b) ressaltou que as ordens de fornecimento não foram encaminhadas para a empresa e que não houve qualquer pagamento.
Análise:
11.	Os documentos recebidos em diligência serviram para atestar que a Codevasf-2ª SR, tão logo tomou conhecimento da decisão cautelar proferida nos presentes autos, em dezembro de 2020, antes mesmo de ter sido cientificada formalmente da deliberação, o que ocorreu em 3/2/2021, suspendeu o andamento do PE/SRP 10/2020. De tal modo que, conquanto as atas de registro de preços tenham sido assinadas, ainda em dezembro de 2020, não foi adotado qualquer outro ato com vistas à consecução do procedimento, senão quanto à emissão de algumas ordens de fornecimento em favor da XCMG, totalizando R$ 2.100.156,65, as quais, porém, não chegaram a ser encaminhadas para a empresa.
12.	Acerca do questionamento da oitiva, a Codevasf-2ª SR afirmou que não teve intenção de restringir a competitividade do certame, mas sim de assegurar condições mais favoráveis para a manutenção das máquinas que são o objeto do edital, em razão de que, na ausência de assistência técnica na região, o custo de transporte para a realização dos serviços requeridos, a cargo da contratante, acabaria onerando a administração.
13.	Mesmo assim, destacou que, desde que foi cientificada do teor do Acórdão 2311/2020-TCU-Plenário, havia retirado a exigência de assistência técnica como condição de habilitação dos seus editais, e citou como exemplos os Pregões 32 e 37/2020, publicados em 9 e 15/12/2020.
14.	De fato, consultado o termo de referência anexo do edital do PE/SRP 37/2020, constatou-se que a exigência de que as licitantes comprovassem a existência de rede de assistência técnica no Estado da Bahia não constou entre os requisitos de habilitação técnica, no item 9 do TR. Tal previsão foi relacionada, adequadamente, como obrigação tão somente da empresa contratada, sob a seguinte fórmula, no item 17.3 do TR (peça 37, p. 63 e 67) :
17.3. Após a assinatura dos contratos ou ordens de fornecimento, a contratada deverá comprovar, por meio de declaração ou apresentação da rede de assistência técnica autorizada, que os fabricantes das máquinas e dos veículos possuem assistência técnica no âmbito do Estado da Bahia ou num raio de cerca de 450 km de distância da cidade de Bom Jesus da Lapa/BA.
15.	A providência de retirar, dos editais que sucederam o Acórdão 2311/2020-TCU-Plenário, a exigência de assistência técnica no local como condição de habilitação, transferindo tal encargo apenas para o licitante vencedor, no momento da contratação, denota o comprometimento da Codevasf-2ª SR para adequar seus procedimentos licitatórios às prescrições dos arts. 27 a 31 da Lei 8.666/1993 e à jurisprudência deste Tribunal, ex vi a Sumula 272/TCU.
16.	Acerca da referida exigência, a Codevasf-2ª SR ressaltou que, ao incluí-la no edital, não teve a intenção de restringir a competitividade do certame, mas apenas de assegurar condições de contratação mais favoráveis para a administração, no tocante ao custo das revisões e das manutenções dos equipamentos. Mesmo assim, ao exigir a comprovação de assistência técnica no local, como condição de habilitação (item 9.1.1, alínea 'c', do TR do PE/SRP 10/2020) a Codevas-2ª SR acabou impondo custos adicionais aos licitantes e criando uma exigência sem previsão legal, com potencial de reduzir a competitividade da licitação.
17.	Reportando-se ao caso concreto, a Codevasf-2ª SR entendeu que não houve restrição à competição do PE/SRP 10/2020, posto que dele participaram dez empresas, de várias regiões do Brasil, oferecendo equipamentos de marcas distintas (relação na p. 10 da peça 34) ; e que, também, não houve prejuízo ao erário, em razão da disputa ocorrida entre os licitantes, da qual resultou uma economia de cerca de 7,34% do valor homologado em relação ao valor orçado pela administração.
18.	Realmente, foram dez as empresas participantes do pregão, conforme demonstra a ata na peça 14. Porém, conforme se observa na tabela a seguir, elaborada a partir do resultado por fornecedores e das atas do pregão (peças 13-15) , apenas dois itens (1 e 7) contaram com cinco participantes; três itens (3, 13 e 15) tiveram quatro participantes; enquanto a maioria dos itens (2, 4, 5, 6, 8, 9, 10, 11, 12, 14, 16 e 17) contou apenas com dois ou três licitantes; e um item (18) , com apenas um (em destaque a empresa adjudicatária de cada item) :
	Item
	Descrição
	Empresas participantes
	Qde. bens
	Valor máximo (R$) 
	Valor negociado (R$) 
	Desconto (%) 

	1
	Retroescavadeira 90 HP
	5
	Tratormaster, Otmiza, Revemar, XCMG e Sotreq
	15
	246.707,30
	234.950,00
	4,77

	2
	Retroescavadeira 90 HP (ME/EPP) 
	3
	Otmiza, Jonathan e XCMG
	5
	246.707,30
	246.632,64
	4,77

	3
	Motoniveladora 125 HP
	4
	DCCO, Rezetec, XCMG e Sotreq
	6
	718.537,00
	600.530,45
	16,42

	4
	Motoniveladora 125 HP (ME/EPP) 
	3
	Rezetec, XCMG e Jonathan
	2
	718.537,00
	600.520,00
	16,42

	5
	Motoniveladora 185 HP
	3
	Sotreq, DCCO e XCMG
	3
	939.862,77
	889.932,86
	5,31

	6
	Motoniveladora 185 HP (ME/EPP) 
	2
	XCMG e Jonathan
	1
	939.862,77
	939.862,77
	0,00

	7
	Pá carregadeira 150 HP
	5
	Tratormaster, XCMG, Otmiza, Revemar e Sotreq
	15
	374.419,47
	299.925,24
	19,90

	8
	Pá carregadeira 150 HP (ME/EPP) 
	3
	Otmiza, XCMG e Jonathan
	5
	374.419,47
	374.328,30
	0,02

	9
	Pá carregadeira 220 HP
	3
	XCMG, Otmiza e Sotreq
	3
	548.586,64
	525.363,72
	4,23

	10
	Pá carregadeira 220 HP (ME/EPP) 
	3
	Otmiza, XCMG e Jonathan
	1
	548.586,64
	548.586,64
	4,23

	11
	Rolo compactador 125 HP
	3
	Sotreq, XCMG e Rezetec
	6
	398.860,03
	398.860,03
	0,99

	12
	Rolo compactador 125 HP (ME/EPP) 
	3
	XCMG, Jonathan e Rezetec
	2
	398.860,03
	398.800,00
	0,99

	13
	Escavadeira 140 HP
	4
	Tratormaster, Revemar, XCMG e Sotreq
	6
	522.875,00
	521.888,85
	0,19

	14
	Escavadeira 140 HP (ME/EPP) 
	2
	Jonathan e XCMG
	2
	522.875,00
	522.875,00
	0,00

	15
	Miniescavadeira 32 Kw
	4
	Yanmar, Tramec, Otmiza e Revemar
	6
	363.411,03
	344.950,00
	5,08

	16
	Miniescavadeira 32 Kw (ME/EPP) 
	2
	Tramec e Otmiza
	2
	363.411,03
	358.950,00
	1,21

	17
	Trator de esteira 130 HP
	2
	Otmiza e Sotreq
	3
	580.428,11
	580.428,11
	0,00

	18
	Trator de esteira 130 HP (ME/EPP) 
	1
	Otmiza
	1
	580.428,11
	580.428,11
	0,00

19.	Considerando o valor total adjudicado (R$ 34.030.963,71) , ele representa um desconto de 7,34% em relação ao valor máximo admitido pela administração (R$ 36.727.509,96) . Porém, tomando-se individualmente cada item do certame, os descontos mais relevantes (16,42% duas vezes e 19,90%) foram verificados apenas nos itens 3, 4 e 7; em alguns poucos itens, o desconto oscilou na faixa de 5% (itens 1, 2, 5, 9, 10 e 15) ; e nos demais itens, o desconto foi ínfimo, variando de 0 (zero) a pouco mais de 1% (itens 6, 8, 11, 12, 13, 14, 16, 17 e 18) .
20.	Conforme se observa, a maioria dos itens do edital foi disputado por poucas empresas, e, em grande parte dos itens adjudicados, os descontos obtidos pela administração foram pouco relevantes. 
21.	Com suporte nesses dados, poder-se-ia concluir que há indícios de que a exigência imposta pelo item 9.1.1, 'c', do termo de referência, que impunha, como condição de habilitação, a comprovação de que os licitantes possuíssem rede de assistência técnica autorizada no Estado da Bahia, poderia ter prejudicado a atratividade do pregão. Ao estabelecer tal requisito, sem previsão legal, a Codevasf-2ª SR criou um custo extra que pode, de fato, ter afastado outros possíveis interessados em participar da licitação, com risco de interferência na competitividade do certame.
22.	Entretanto, outros aspectos devem ser considerados. Considerando os valores totais a contratar de cada item, com suporte na tabela da instrução inicial (peça 17, p. 5-6) , tem-se que os itens 3 e 7, que, juntamente com o item 4, apresentaram os descontos mais significativos (16,42 e 19,90%) , estão entre os mais materialmente relevantes do pregão. O item 7, correspondente a 15 pás carregadeiras de 150 HP, o mais relevante deles, importou em R$ 4.498.878,60; o item 3, correspondente a 6 motoniveladoras de 125 HP, o segundo mais relevante, importou em R$ 3.603.182,72. Juntos, eles correspondem a cerca de 24% do total homologado no pregão.
23.	Noutro ponto, de avaliar-se também os preços obtidos no PE/SRP 37/2020 (informado pela Codevasf-2ª SR como exemplo de certame análogo ao PE/SRP 10/2020) , cujo edital, já não dispunha da exigência de assistência técnica no local como condição de habilitação das licitantes.
24.	Consultados os itens do pregão mais recente (peça 37, p. 53-58) , constatou-se que alguns deles guardam muita semelhança com os do pregão de que trata a presente representação, conforme segue demonstrado na tabela a seguir, à qual foram adicionados, a partir dos resultados por fornecedor de cada pregão (peça 13 e peça 38, p. 28-29) , as empresas adjudicatárias, a quantidade de bens prevista para aquisição, a marca e o modelo do bem oferecido, os valores máximos admitidos pela administração e os valores negociados em cada qual dos certames:
	Pregões
	Item
	Descrição
	Empresas adjudicatárias 
	Qde. bens
	Marca e modelo
	Valor máximo (R$) 
	Valor negociado (R$) 

	PE/SRP 10/2020
	1
	Retroescavadeira 90 HP
	Otmiza
	15
	UN Forklift UN40
	246.707,30
	234.950,00

	PE/SRP 37/2020
	1
	Retroescavadeira 90 HP
	RDS
	30
	JCB 3CX
	305.792,66
	295.000,00

	PE/SRP 10/2020
	3
	Motoniveladora 125 HP
	XCMG
	6
	XCMG GR1803BR
	718.537,00
	600.530,45

	PE/SRP 37/2020
	3
	Motoniveladora 125 HP
	ImperioGN
	6
	New Holand 
RG 140 B
	716.743,17
	716.743,17

	PE/SRP 10/2020
	5
	Motoniveladora 185 HP
	XCMG
	3
	XCMG GR1803BR
	939.862,77
	889.932,86

	PE/SRP 37/2020
	5
	Motoniveladora 185 HP
	ImperioGN
	3
	New Holand RG 170 B
	937.516,40
	937.516,40

	PE/SRP 10/2020
	7
	Pá carregadeira 150 HP
	XCMG
	15
	XCMG LW350KW
	374.419,47
	299.925,24

	PE/SRP 37/2020
	7
	Carregadeira 150 HP
	RDS
	6
	JCB 422ZX
	393.500,00
	391.900,00

	PE/SRP 10/2020
	9
	Pá carregadeira 220 HP
	Otmiza
	3
	UN Forklift UN656
	548.586,64
	525.363,72

	PE/SRP 37/2020
	9
	Carregadeira 220 HP
	ImperioGN
	3
	SDLG L958 F
	621.205,00
	620.950,00

25.	Das informações acima consolidadas, se extrai que, desde a publicação do edital do PE/SRP 10/2020, em 17/9/2020, até a publicação do edital do PE/SRP 37/2020, em 15/12/2020, houve uma elevação considerável nos valores negociados pela administração, comparando-se o último pregão com o primeiro, ainda que os preços máximos admitidos pela Codevasf-2ª SR, em um e outro certame, possam não ter sofrido grandes variações.
26.	Certamente que há distinções entre as caraterísticas dos bens oferecidos pelos licitantes vencedores em cada um dos itens, já que se referem a marcas e modelos distintos. Entretanto, independentemente dessas divergências, entende-se que os itens licitados foram praticamente os mesmos. Portanto, os percentuais de acréscimo verificados item a item permitem inferir que houve uma elevação significativa dos preços dos equipamentos nesse período.
27.	Com relação ao item 1, foram 25,56% de acréscimo; no item 3, 19,35%; no item 5, 5,35%, no item 7, 30,67%; e, por fim, no item 9, foram 18,19% de aumento nesse meio tempo entre o PE/SRP 10/2020 e o PE/SRP 37/2020.
28.	Outra questão que também merece ser sopesada está relacionada à participação da empresa representante no certame. A CBMAQ alegou que a exigência de que as licitantes dispusessem de assistência técnica no local, como condição de habilitação, no TR do PE/SRP 10/2020, contrariava o princípio da isonomia e, ao restringir o número de participantes, prejudicava a obtenção da proposta mais vantajosa para a administração.
29.	Entretanto, publicado novo edital pela Codevasf-2ª SR (PE/SRP 37/2020) , para possível aquisição de bens de caraterísticas semelhantes ao do pregão questionado, a CBMAQ não participou do certame. A ausência da empresa na licitação mais recente é indicativa de que não era a exigência de habilitação, por si só, que a impedia ou a demovia de participar do pregão.
30.	Diante desses fatos, conquanto alguns itens do PE/SRP 10/2020 tenham sido disputados por poucas empresas, entende-se que não há evidências suficientemente robustas de que a exigência do item 9.1.1, alínea 'c', do termo de referência do edital, tenha afastado a participação de possíveis interessados na licitação, inclusive a empresa CBMAQ, representante, dada sua ausência no PE/SRP 37/2020, com itens semelhantes, e cujo edital já não continha a exigência de garantia de assistência técnica no local como condição de habilitação.
31.	Entende-se também, em que pesem alguns itens do PE/SRP 10/2020 tenham obtido descontos ínfimos, que não ficou constatada a ocorrência de prejuízo para a administração, posto que alguns outros poucos itens, porém materialmente relevantes em relação ao valor total da adjudicação, obtiveram descontos significativos em relação ao valor máximo admitido pela administração.
32.	Por fim, considerando a elevação dos preços negociados das máquinas no meio tempo entre os Pregões Eletrônicos 10/2020 e 37/2020, entende-se que uma eventual anulação do certame não se revestiria de interesse público.
33.	Nessa linha de entendimento, ratifica-se a proposição da instrução anterior (peças 17-18) , no sentido de se considerar a presente representação parcialmente procedente e de se arquivar o processo, sem necessidade de se repetir a ciência à Codevasf-2ª SR, tendo em vista que a Companhia já foi cientificada acerca da mesma falha pelo Acórdão 2311/2020-TCU-Plenário e já adotou as providências para retirar dos seus editais a exigência de assistência técnica no local como condição de habilitação das licitantes.
34.	Diante do exposto, será proposta ainda a revogação da medida cautelar adotada.

	F. Impacto dos Encaminhamentos Propostos

	Haverá impacto relevante na Unidade Jurisdicionada e/ou na sociedade, decorrente dos encaminhamentos propostos?
	Não

	G. Pedido de Ingresso aos Autos, de Informações/Vistas/Cópias, e de Sustentação oral

	Há pedido do representante de ingresso aos autos?
	Não

	Há pedido de informações/vistas/cópia do processo?
	Não

	Há pedido de sustentação oral?
	Não

	H. Processos Conexos e Apensos

	Há processos conexos noticiando possíveis irregularidades na contratação ora em análise?
	Não

	Há processos apensos?
	Não

	I. Proposta de Encaminhamento

	35.	Em virtude do exposto, propõe-se:
35.1.	no mérito, considerar a presente representação parcialmente procedente;
35.2.	revogar a medida cautelar adotada;
35.3.   informar à Superintendência Regional da Codevasf de Bom Jesus da Lapa/BA (Codevasf-2ª SR) e ao representante do acórdão que vier a ser proferido, destacando que o relatório e o voto que fundamentam a deliberação ora encaminhada podem ser acessados por meio do endereço eletrônico www.tcu.gov.br/acordaos) ; e
35.4.	arquivar os presentes autos, nos termos art. 169, III, do Regimento Interno deste Tribunal" (Grifei) 

7.	É o relatório.

Daniel Fernando Jesus da Silva (não advogado), representando CBMaq - Companhia Brasileira de Máquinas

Não atuou.

REPRESENTAÇÃO. SUPERINTENDÊNCIA REGIONAL DA CODEVASF EM BOM JESUS DA LAPA/BA. PREGÃO ELETRÔNICO PARA REGISTRO DE PREÇOS 10/2020. FORNECIMENTO DE MÁQUINAS. EXIGÊNCIA DE REDE DE ASSISTÊNCIA TÉCNICA AUTORIZADA NO ESTADO DA BAHIA. PARCIAL PROCEDÊNCIA. REITERAÇÃO DE CIÊNCIA PREVENTIVA. REVOGAÇÃO DE CAUTELAR ANTERIORMENTE DEFERIDA. ARQUIVAMENTO.

REPRESENTAÇÃO (REPR)

Secretaria de Controle Externo de Aquisições Logísticas (Selog).

Relato o presente processo em razão de sorteio realizado na forma do art. 18-B da Resolução-TCU 175/2005.
2.	Conforme assentado no relatório precedente, trata-se de Representação, com pedido de medida cautelar, oferecida por CBMaq - Companhia Brasileira de Máquinas a respeito de possíveis irregularidades ocorridas no Pregão Eletrônico para Registro de Preços 10/2020, a cargo da Superintendência Regional da Codevasf em Bom Jesus da Lapa/BA (Codevasf-2ª SR) , cujo objeto é o fornecimento de máquinas, por Sistema de Registro de Preços, visando atender às necessidades de diversos municípios na área de abrangência da 2ª Superintendência Regional da Codevasf no Estado da Bahia.
3.	A representante insurgiu-se contra o item 9.1.1 "c" do Termo de Referência anexo ao Edital 10/2020, que exigia dos licitantes, na fase de habilitação técnica, comprovação de que possuam rede de assistência técnica no âmbito do Estado da Bahia.
4.	Após exame técnico das respostas apresentadas pela Codevasf-2ª SR em atenção à oitiva por mim adotada nos autos (despacho à peça 20) , a Selog propôs, em instrução às peças 39 a 41, considerar parcialmente procedente a representação e revogar a cautelar anteriormente deferida, sem necessidade de se repetir a ciência à unidade jurisdicionada, tendo em vista que a Companhia já foi cientificada acerca da mesma falha pelo Acórdão 2311/2020-TCU-Plenário, relator Ministro Aroldo Cedraz, e já adotou as providências para retirar dos seus editais a exigência de assistência técnica no local como condição de habilitação das licitantes.
5.	Apresento pontual divergência às propostas da unidade técnica unicamente no que toca à necessidade de dar ciência preventiva à Codevasf-2ª SR. 
6.	A representação deve ser conhecida pois satisfeitos os requisitos de admissibilidade constantes no art. 87, § 2º, da Lei 13.303/2016, c/c os arts. 235 e 237, VII, do Regimento Interno deste Tribunal, e no art. 103, § 1º, da Resolução - TCU 259/2014.
7.	No que se refere ao mérito, afigura-se, de fato, irregular a exigência, para fins de habilitação ou aceitabilidade da proposta, de a licitante possuir rede de assistência técnica autorizada no Estado da Bahia, considerando que a medida pode, em tese, restringir a competitividade do certame.
8.	Há de se ter em mente que é taxativo o rol de documentos de habilitação técnica constantes do art. 30 da Lei 8.666/1993. Nesse sentido, ao estabelecer requisito ausente do art. 30 da Lei 8.666/1993, a Administração incorre no risco de criar possível condição que reduz a competitividade da licitação ao impor custos adicionais aos licitantes, o que é vedado nos termos da Súmula 272/TCU: 
SÚMULA 272 - No edital de licitação, é vedada a inclusão de exigências de habilitação e de quesitos de pontuação técnica para cujo atendimento os licitantes tenham de incorrer em custos que não sejam necessários anteriormente à celebração do contrato.  
9.	No caso concreto, apesar de não ser possível apontar, com liquidez, se o certame de fato restringiu a competitividade, verifica-se que não foi causado prejuízo à entidade licitante, pois, conforme constatado pela Selog, "o valor total adjudicado (R$ 34.030.963,71) , ele representa um desconto de 7,34% em relação ao valor máximo admitido pela administração (R$ 36.727.509,96) ".
10.	Parcialmente procedente a representação, portanto.
11.	Quanto à expedição de ciência preventiva à unidade jurisdicionada, a medida faz-se necessária para reiterar o estabelecido pelo Acórdão 2311/2020-TCU-Plenário, relator Ministro Aroldo Cedraz, em que o Colegiado apreciou matéria semelhante envolvendo a Codevasf (sede) :
"1.6.1. dar ciência à Companhia de Desenvolvimento dos Vales do São Francisco e do Parnaíba, com fundamento no art. 9º, inciso I, da Resolução - TCU 315/2020, sobre as seguintes impropriedades/falhas, identificadas no item 8.1.2, c, do Termo de Referência anexo ao Edital do Pregão Eletrônico 10/2020, para que sejam adotadas medidas internas com vistas à prevenção de outras ocorrências semelhantes: exigência irregular, para fins de habilitação ou aceitabilidade da proposta, e não apenas da licitante vencedora, no momento da contratação, de possuir assistência técnica autorizada no Estado do TO, tendo em vista se impor custos prévios aos licitantes, podendo atuar como fator de restrição à competitividade do certame, em afronta à jurisprudência deste Tribunal (Acórdão 2001/2019-TCU-Plenário, Ministro Relator Augusto Sherman; 1.284/2018-TCU-Plenário, Ministro Relator Benjamin Zymler; 891/2018-TCU-Plenário, Ministro Relator José Mucio Monteiro; 539/2015-TCU-Plenário, Ministro Relator Augusto Sherman; 2.103/2005-TCU-Plenário, Ministro Relator Augusto Sherman; e Sumula - TCU 272."
12.	A entidade fora notificada da impropriedade em 1º/10/2020, portanto, em momento posterior à publicação do edital do Pregão Eletrônico para Registro de Preços 10/2020 e do início da sessão pública da licitação, que ocorreu em 29/9/2020.
13.	Posto isso, o fato de o referido edital conter a mesma irregularidade objeto da ciência promovida pelo Acórdão 2311/2020-TCU-Plenário, relator Ministro Aroldo Cedraz, não configura descumprimento de deliberação proferira pelo Tribunal.
14.	Entretanto, com vistas a inibir a ocorrência da impropriedade nos certames futuros, faz-se necessário reiterar à Codevasf que é "irregular a exigência, para fins de habilitação ou aceitabilidade da proposta, e não apenas da licitante vencedora, no momento da contratação, de possuir assistência técnica autorizada no estado da prestação dos serviços".
15.	Com relação à cautelar suspensiva, a medida há de ser revogada, dando-se continuidade ao certame, sendo imperioso ressaltar que a unidade jurisdicionada observou estritamente a suspensão até então deliberada pelo Tribunal. 
16.	Ante o exposto, acolho as propostas da unidade instrutiva, cujos fundamentos integram as presentes razões de decidir e com os acréscimos por mim efetivados no que tange à cientificação da entidade acerca da irregularidade, e Voto no sentido de que seja adotado o Acórdão que ora submeto a este Plenário.
TCU, Sala das Sessões Ministro Luciano Brandão Alves de Souza, em 17 de março de 2021.
RAIMUNDO CARREIRO 
Relator